臺灣高等法院臺南分院民事判決
109年度上字第129號
上  訴  人  正鑫國際開發有限公司
法定代理人  劉哲維  
訴訟代理人  蔡錫欽律師
被上訴人    晶越微波積體電路製造股份有限公司
法定代理人  蕭勝彥  
訴訟代理人  凃禎和律師
上列當事人間請求解除契約等事件，上訴人對於中華民國109年3
月13日臺灣臺南地方法院第一審判決(108年度訴字第892號)提起
上訴，本院於110年2月18日言詞辯論終結，判決如下：
    主  文
上訴駁回。
第二審訴訟費用由上訴人負擔。
    事實及理由
甲、程序方面
　  按當事人之法定代理人其代理權消滅者，應由有代理權之法
    定代理人承受訴訟。該條所定之承受訴訟人，於得為承受時
    ，應即為承受之聲明；民事訴訟法第170條、第175條第1項
    分別定有明文。本件上訴人之法定代理人原為陳永煌，嗣於
    民國（下同）109年1月14日變更登記為劉哲維（見原審卷第
    241、242頁）；已經其提出民事聲明承受訴訟狀為證，並具
    狀聲明承受訴訟（見原審卷第239-240頁），經核於法並無
    未合，應予准許。
乙、實體方面
一、本件上訴人主張：伊於107年6月27日經由21世紀捷勤不動產
    仲介公司(下稱捷勤公司)仲介與被上訴人簽立不動產買賣契
    約書（下稱系爭買賣契約），約定由伊以總價新臺幣(下同)
    139,411,000元向被上訴人購買坐落臺南市○○區○○段0000○00
    000地號土地及其上門牌臺南市○○區○○○00○0號建物（下稱系
    爭不動產），並約定由訴外人泛太建築經理股份有限公司(
    下稱泛太公司)辦理買賣價金履約保證，伊已於簽約當日交
    付面額13,941,100元之支票一紙由代書收執，其後並另匯款
    2,000,000元存入泛太公司所開立戶名台灣中小企業銀行受
    託信託財產專戶，帳號00000000000000號之履約保證專戶(
    下稱系爭履保帳戶)。因伊購買土地係欲經營資源回收業，
    故系爭買賣契約中有特別約定「伊所購買的土地需經敏感區
    域調查評估取得主管機關許可核準設立公司，如無法取得，
    伊即得解除買賣契約」，其後經臺南市政府經濟發展局(下
    稱經發局)於108年1月11日以南市○區○○0000000000號函覆廢
    棄物處理業不符合工業園區各種用地用途及使用規範辦法第
    3條第1項規定容許引進之行業，確認伊無法取得核准，依上
    開特別約定內容，伊得聲明解除系爭買賣契約，爰依民法契
    約解除後之回復原狀、不當得利之法律關係，提起本訴，請
    求被上訴人協同伊領取系爭履保帳戶內之2,000,000元及帳
    戶內利息，由伊單獨受領云云（原審為上訴人敗訴之判決，
    上訴人聲明不服，提起上訴）。並上訴聲明：㈠原判決廢棄
    。㈡被上訴人應協同上訴人向系爭履保帳戶領取2,000,000元
    及帳戶內利息，並由上訴人單獨受領。
二、被上訴人則以：系爭買賣契約第16條第3項係約定「買方（
    即上訴人）因申請公司登記（需做敏感區域調查評估），須
    能申請設立核准之要求，故買賣雙方同意，買方無法成立公
    司設立，可做本買賣解約，解約所生費用由賣方（即被上訴
    人）支付，最遲107.7.31前完成。」，即上訴人若未能完成
    公司設立登記，可於107年7月31日前主張解約，惟於上訴人
    解約前仍應依系爭買賣契約內容履行。而系爭買賣契約就買
    賣價金之給付於第4條有約定：第一期款（即簽約款）13,94
    1,100元、第二期款買方應於107年8月15日前將第二期款13,
    941,100元匯入專戶，但上訴人於107年7月31日屆期仍未完
    成公司設立登記，要求新設立公司期限延展至同年8月31日
    ，且為表示誠意，主動於107年8月3日匯款200萬元至系爭履
    保帳戶作為買賣價金之一部分，惟上訴人遲未依系爭買賣契
    約第4條約定將第二期款匯入履保帳戶，伊已於107年9月1日
    以永和郵局第381號存證信函通知上訴人:依系爭買賣契約第
    10條第2項約定請上訴人於文到7日內匯入第二期款，若不履
    行將依約解除系爭買賣契約，惟上訴人收受催告後仍未履行
    ，經伊於107年10月16日以台北體育場郵局第1134號存證信
    函通知上訴人解除系爭買賣契約，故系爭買賣契約已於107
    年10月17日發生解除契約效力，伊得依系爭買賣契約第10條
    第2項約定，沒收上訴人已給付之200萬元價金作為違約金等
    語。並為答辯聲明:上訴駁回。
三、兩造不爭執事項：
  ㈠上訴人於107年6月27日與被上訴人簽立系爭買賣契約，以總
    價139,411,000元向被上訴人購買系爭不動產。系爭買賣契
    約第4條付款方式約定：第一期款（簽約款）13,941,100元
    ，簽約時買方（即上訴人）應給付第一期款(含定金)、第二
    期款（備證用印款）13,941,100元，賣方應於107年8月15日
    備齊一切所需之證件資料並完成用印手續交付特約地政士，
    以便辦理產權移轉登記作業。買方（即上訴人）最遲應於前
    開日期將第二期款存匯入專戶、第四期款（尾款）111,528,
    800元，若買方無須以買賣標的向金融機構辦理貸款以支付
    尾款，應於給付第三期款之同時一併將尾款存匯入專戶，若
    買方須以買賣標的向金融機構辦理貸款以支付尾款者，買方
    應於產權移轉登記完成後三個工作日內核撥匯入履保專戶；
    第9條第8款約定：買賣標的雙方同意至遲應於107年10月15
    日前或於地政機關產權移轉登記完成後5個工作日內點交完
    畢，違者即視同違約；第16條其他約定事項：㈢買方因申請
    公司登記（需做敏感區域調查評估），須能申請設立核准之
    要求，故買賣雙方同意，買方無法成立公司設立，可做本買
    賣解約，解約所生費用由賣方（即被上訴人）支付，最遲10
    7.7.31前完成。其餘契約內容詳如原證1不動產買賣契約書
    （見原審卷第19頁至第26頁）。
  ㈡兩造因系爭買賣契約之履行向訴外人泛太公司申請履約保證
    ，價金之支付係交付至泛太公司所開立之系爭履保帳戶，並
    約定泛太公司管理前項買賣價金直至不動產買賣契約履行完
    成或合法解除、終止為止，買、賣雙方均不得要求提領（見
    原審卷第27頁）。
  ㈢上訴人於107年6月27日簽發票號0000000，面額13,941,100元
    之支票1紙作為簽約金交付予和興地政士事務所代書（見原
    審卷第31頁）。
  ㈣臺南市政府經濟發展局於108年1月11日以南市○區○○00000000
    00號函通知詠大資源再生股份有限公司：「主旨：有關貴局
    （臺南市政府環境保護局）函詢詠大資源再生股份有限公司
    （廢棄物處理業）能否申請進駐設置山上工業區一案，如說
    明，請查照。」、「說明：二、查工業園區各種用地用途及
    使用規範辦法第3條第1項規定：『工業園區內規劃之產業用
    地㈠，以供與工業生產直接或相關之下列各行業使用：一、
    製造業。二、電力及燃氣供應業。三、批發業（不含農產原
    料及活動物批發業、燃料批發業、其他專賣批發業）。四、
    倉儲業（含儲配運輸物流）。五、資訊及通訊傳播業（不含
    影片放映業、傳播及節目播送業、電信業）。六、企業總管
    理機構及管理顧問業、研究發展服務業、專門設計服務業。
    七、汙染整治業。八、洗衣業（具中央工廠性質）。』，查
    詠大資源再生股份有限公司擬於山上工業區設置廢棄物處理
    業，尚不符前開規定容許引進之行業。」（見原審卷第33頁
    ）。
  ㈤被上訴人於107年9月1日寄發永和郵局第381號存證信函通知
    上訴人，上訴人未按契約書於107年8月15日支付第二期款，
    嚴重違反系爭買賣契約，被上訴人依系爭買賣契約第10條第
    2項之約定，通知上訴人於文到7日內改善，如仍不履行時，
    即逕行解除契約並依約沒收違約金，上訴人於107年9月4日
    收受（見原審卷第65-68、69-73頁）。
  ㈥被上訴人於107年10月16日寄發台北體育場郵局第1134號存證
    信函通知上訴人，上訴人未按契約於107年8月15日支付第二
    期款，經被上訴人於107年9月1日以永和郵局第381號存證信
    函通知上訴人按契約約定限期改善，截至目前為止上訴人仍
    未履行，爰依系爭買賣契約第10條第2項之約定，以此存證
    信函通知上訴人自函到之日起解除契約，上訴人於107年10
    月17日收受（見原審卷第75-77、79-85頁）。
  ㈦上訴人於108年4月25日寄發嘉義成功街郵局第55號存證信函
    通知被上訴人，經向台南市政府經濟發展局提出申請，該局
    於108年1月11日以南市○區○○0000000000號函回覆否准申請
    設立廢棄物處理業，請被上訴人於文到7日內將本公司已給
    付的現金及支票退還完成解約程序，被上訴人於108年4月26
    日收受（見原審卷第35-37、39-43頁）。
  ㈧上訴人於107年8月3日有以現金200萬元存入泛太公司之系爭
    履保帳戶。
  ㈨上訴人於107年10月24日有寄發太保嘉太郵局第36號存證信函
    予被上訴人，第4點有記載「甲方（即上訴人）基於對乙方(
    即被上訴人)善意回應，願於近期再付100萬元，以示善意，
    並由甲方訂立增補條約予乙方呈閱。附件江蘇新春興再生資
    源有限責任公司合資協議書一份（僅提供給乙方佐證）」等
    語（見原審卷第107-110頁）。
四、兩造爭執事項:
  ㈠兩造簽約後是否另有合意以附「等土壤檢測通過契約才生效
    ，主管機關審查結果下來後再決定是否繼續履約」停止條件
    之合意？
  ㈡被上訴人抗辯系爭買賣契約業經被上訴人於107年10月16日以
    存證信函合法解除，是否有理由？
  ㈢上訴人主張依系爭買賣契約第16條第3項約定解除系爭買賣契
    約及請求被上訴人應協同上訴人領取系爭履保帳戶內之200
    萬元，並由上訴人單獨受領，是否有理由？
五、得心證理由
  ㈠兩造簽約後是否另有以附「等土壤檢測通過契約才生效，主
    管機關審查結果下來後再決定是否繼續履約」停止條件之合
    意？
　　上訴人主張:伊深知環境評估非短期間可以完成，曾向仲介
    陳思源強調伊購買系爭不動產須設以土壤檢測通過取得設立
    許可為系爭買賣契約成立之停止條件，陳思源誤解伊之意思
    ，而於系爭買賣契約書第16條「其他約定事項」㈢記載為「…
    買賣雙方同意買方無法成立公司設立賣方可做本買賣解約，
    …最晚107年7月31日前完成」等文字之解除條件，顯與伊要
    約書之買賣承購聲明所附停止條件有違。本件系爭買賣契約
    ，在停止條件未成就前，尚未發生買賣契約之效力，伊毋庸
    負系爭買賣契約內容之義務云云。經查:
　⒈上訴人前法定代理人陳永煌與捷勤公司於107年6月12日簽立
    「買賣議價委託書與要約書」(下稱系爭要約書，見本院卷
    第117、118頁)，其特約條款固約定「要約期間賣方同意買
    方土壤檢測通過本契約始才生效，若土壤檢測沒有通過本契
    約不成立。」等文字，惟系爭要約書之簽立者既為陳永煌與
    捷勤公司，而非兩造，兩造簽立之系爭買賣契約，既無上開
    特約條款之約定，自不能以系爭要約書上開特約條款之約定
    拘束兩造。
　⒉證人陳思源(捷勤公司仲介)於本院固證稱:「(系爭要約書)晶
    越微波積體電路製造股份有限公司應該知道」（見本院卷第
    312頁），惟陳思源亦證稱:「〔你本人到底有無直接跟賣方
    晶越微波積體電路公司接洽談這個事情(系爭要約書之特約
    條款)？〕沒有。(你剛剛說有拿給賣方看，賣方晶越微波積
    體電路公司應該知道，這是你猜測的？)這是我同事拿去，
    我猜測他(被上訴人)看完才會同意到我們公司簽約」(見本
    院卷第313頁)，足認證人陳思源證稱:「被上訴人係看完系
    爭要約書，才會同意到簽約」乙節，係自行臆測之詞，自難
    據以認定被上訴人曾看過系爭要約書之特約條款，且同意該
    特約條款之內容，尚難僅以上開陳思源之證詞，為有利於上
    訴人之認定。系爭要約書之特約條款既無於兩造簽立之系爭
    買賣契約書中約定，系爭要約書之簽立者，亦非兩造，自不
    能以系爭要約書中特約條款之約定拘束被上訴人。上訴人主
    張系爭買賣契約係約定以環境評估通過取得主管機關許可為
    停止條件云云，並無可取。
　⒊證人即毛亮月(承辦處理本件不動產買賣簽約事宜之代書)於
    原審證稱：「.....快到107年7月31日中間，買方（上訴人
    ）有表示會過的機會很高，請求再延期，買賣雙方有到仲介
    公司去協商，我有在場，被告(被上訴人，下同)有同意讓原
    告(上訴人，下同)延期，後來都是黃家泰代書處理，後續的
    情況我就不知道。我只記得雙方後來有同意要讓原告延期，
    但詳細的期間我不太清楚。（買賣契約書記載107年7月31日
    前完成，係指原告必須在這天之前完成檢測及設立公司，還
    是在這天以前原告必須提出解約？）是指要完成檢測及設立
    公司，沒有提到解約。對，我們的意思是指如果沒有完成就
    可以做解約。....（買方在107年7月31日完成公司設立，買
    方有無向賣方解約？）沒有。（你剛提到後來有協商，是否
    知道是何時？）應該是107年7月31日以後，據我所知是因為
    買方無法在107年7月31日做完檢測，所以買方請求賣方再給
    與一些時間完成。（當時協商被告有同意延期？）有同意，
    因為但書有寫說這段期間賣方可以做銷售行為，所以有同意
    買方可以有時間再做檢測。（到底有無談到確切延期到何時
    及條件為何？）我有印象有談，有同意這樣，但文書上好像
    有附帶條件沒有完全好，所以由兩造口頭協商要再碰面，之
    後怎樣我不清楚。（你說當時賣方有同意協商，有無簽立什
    麼書面？）當下有談，但賣方要求如果要延期的話，附帶條
    件錢要先匯多少進去，被告方的代理人才願意同意，當下買
    方有說好，但後來沒有匯錢進去，但事後好像沒有，買賣雙
    方達成的協議沒有很完全。（就你在場的那場協商，有無提
    到如果要延期要另外訂立增補合約？）買方要有一定金額匯
    入，賣方才會同意，並且要再寫增補合約，當時有約定一段
    時間後再來談。（後來有無另外定增補合約？）沒有，因為
    買方一直拖，我們有催他們，但他們一直拖。」等語（見原
    審卷第158-160頁），固可認兩造確曾就延期與否為協商，
    且被上訴人亦有同意延期之意，惟被上訴人有要求詳細延期
    時間或者其他條件均需另再於系爭買賣契約中做增補或其他
    變更合意，此由原審請毛亮月確認「兩造事後合意之內容係
    匯錢即達成合意，還是要匯款後在簽立兩造合意之增補契約
    內容，才是正式合意？」時，毛亮月亦明確證述：我的印象
    是賣方的答覆是要匯款進來，才要再就延期動作另外簽立增
    補條約，但後來就沒有下文…等語足證（見原審卷第162頁）
    。足見被上訴人雖有同意上訴人延期之請求，但仍需兩造正
    式訂立書面始能確認兩造就原系爭買賣契約內容已另有達成
    變更之合意。而事後兩造實際並未就系爭買賣契約再為其他
    變更協議，此已經證人即代書黃家泰在原審證稱：雙方當初
    有約說要來做第二次協議，要討論，後來協議沒寫成等語明
    確（見原審卷第193頁），顯見兩造之後並未就系爭買賣契
    約達成其他契約內容變更之合意，自不能認兩造於簽約後有
    另達成「等主管機關審查結果下來後再決定是否繼續履約」
    之合意。證人葉佳益(上訴人擬於系爭不動產買受後新設公
    司之股東)於本院固證稱:「(你要買的土地，土壤要經過檢
    測、經過都發局或經發局許可才要買？)是。(你提出的時候
    ，對方有無意見？)對方(被上訴人)沒有意見，當時代書所
    有人都有在場」等語（見本院卷第188頁），然兩造並無於
    系爭買賣契約中約定「上訴人土壤檢測通過本契約始才生效
    ，若土壤檢測沒有通過本契約不成立」之約定，葉佳益亦非
    系爭買賣契約之當事人，其所謂「土壤要經過檢測、經過都
    發局或經發局許可才要買」之證述，僅係其一己之見解，不
    能逕認兩造間確有附「等土壤檢測通過契約才生效，主管機
    關審查結果下來後再決定是否繼續履約」停止條件之合意。
    況葉佳益為上訴人系爭不動產買受後擬新設公司之股東，業
    據葉佳益陳稱在卷（見本院卷第186頁），其與上訴人具相
    當利害關係，立場難免偏頗上訴人，既無其他佐證，自不能
    單以其證詞，為有利於上訴人之認定。
　⒋證人陳永松於本院證稱「(當時有什麼條件？)(系爭買賣契約
    )條件就是土地要辦過戶，土壤檢測要通過。」、「(當時有
    無確認你們的條件？)有，要確認土壤檢測通過，公司要設
    立，還要以新公司的名義簽約。」云云（見本院卷第183、1
    82頁），惟陳永松上開證稱:上訴人簽立系爭買賣契約之條
    件為「要確認土壤檢測通過，公司要設立，還要以新公司的
    名義簽約。」乙節，然兩造確實並未在系爭買賣契約明文約
    定上開條件，已如上述，況陳永松為上訴人前法定代理人陳
    永煌之兄，上訴人現任法定代理人劉哲維之姐乃陳永松之同
    居人等情，業據陳永松陳稱在卷（見本院卷第180-181頁）
    ，其立場難免偏頗上訴人，其證詞要無可盡信，自不能以陳
    永松上開證述，遽為有利上訴人之認定。是上訴人主張:兩
    造簽約後有以附「等土壤檢測通過契約才生效，主管機關審
    查結果下來後再決定是否繼續履約」停止條件之合意乙節，
    要無可採。
  ㈡被上訴人抗辯系爭買賣契約業經被上訴人於107年10月16日  
    以存證信函合法解除，是否有理由？
　⒈按稱買賣者，謂當事人約定一方移轉財產權於他方，他方支
    付價金之契約；買受人對於出賣人，有交付約定價金及受領
    標的物之義務，民法第345條第1項、第367條分別定有明文
    。又給付有確定期限者，債務人自期限屆滿時起，負遲延責
    任；契約當事人之一方遲延給付者，他方當事人得定相當期
    限催告其履行，如於期限內不履行時，得解除其契約。解除
    權之行使，應向他方當事人以意思表示為之。民法第229條
    第1項、第254條、第258條第1項亦分別定有明文。
  ⒉查系爭買賣契約並未經兩造合意變動相關契約約定，已如前㈠
    所述，上訴人於所約定得解除契約之期日屆至時亦未向被上
    訴人為解除契約之意思表示，兩造就系爭買賣契約亦無以附
    「等土壤檢測通過契約才生效，主管機關審查結果下來後再
    決定是否繼續履約」停止條件之合意，則被上訴人抗辯系爭
    買賣契約內容仍有拘束兩造之效力，要屬可採。而系爭買賣
    契約第4條約定上訴人最遲應於107年8月15日將第二期款存
    匯入專戶(見兩造不爭執之事項㈠），上訴人並未依約匯第二
    期款，被上訴人於107年9月1日寄存證信函催告上訴人匯款
    （見原審卷第65-69頁），上訴人仍未履行，則上訴人就系
    爭買賣契約之買賣價金，已經有給付遲延之情事，被上訴人
    已取得解除契約之權利，因而被上訴人於107年10月16日以
    存證信函通知上訴人解除系爭買賣契約（見原審卷第75-81
    頁），於法有據。
  ㈢上訴人主張依系爭買賣契約第16條第3項約定解除系爭買賣契
    約及請求被上訴人應協同上訴人領取系爭履保帳戶內之200
    萬元，並由上訴人單獨受領，是否有理由？
　⒈系爭買賣契約既經被上訴人於107年10月16日以存證信函通知
    上訴人合法解除，解除之後，兩造間已無買賣契約存在，上
    訴人再於108年4月25日主張依系爭買賣契約第16條第3項約
    定解除契約，自非可取。
  ⒉系爭買賣契約第10條第2款約定：「買方若違反本契約應履行
    之義務時，....，倘經賣方定七日以上期限催告改善仍不履
    行時，賣方得逕行解除本契約並沒收買方已付之全額價款作
    為違約金。」等文字，有系爭買賣契約書在卷可憑（見原審
    卷第23頁），被上訴人解除契約合於此項約定，而生合法解
    除之效力，則被上訴人抗辯得依約沒收上訴人已繳價金200
    萬元，亦屬有據，上訴人主張伊於108年4月25日依系爭買賣
    契約第16條第3項約定解除契約，並非可取，自不得依民法
    第259條第2款規定及不當得利之法律關係請求被上訴人返還
    已存入系爭履保帳戶之價金200萬元。
六、綜上所述，上訴人以系爭買賣契約經伊解除，依民法契約解
    除回復原狀及不當得利之法律關係請求被上訴人應協同伊向
    系爭履保帳戶領取200萬元及帳戶內利息，並由伊單獨受領
    ，非屬正當，不應准許。從而原審所為上訴人敗訴之判決，
    並無不合。上訴論旨指摘原判決不當，求予廢棄改判，為無
    理由，應駁回其上訴。
七、本件事證已臻明確，兩造其餘之攻擊或防禦方法及所用之證
    據，認為均不足以影響本判決之結果，爰不逐一論列，附此
    敘明。
八、據上論結，本件上訴為無理由，依民事訴訟法第449條第1項
    、第78條，判決如主文。
中　　華　　民　　國　　110 　年　　3 　　月　　11　　日
                  民事第五庭    審判長法  官  吳森豐

                                      法  官  郭貞秀

                                      法  官  孫玉文
上為正本係照原本作成。
上訴人如不服本判決，應於收受送達後20日內向本院提出上訴書
狀，其未表明上訴理由者，應於提出上訴後20日內向本院補提出
理由書狀（均須按他造當事人之人數附繕本），上訴時應提出委
任律師或具有律師資格之人之委任狀；委任有律師資格者，另應
附具律師資格證書及釋明委任人與受任人有民事訴訟法第466條
之1第1項但書或第2項（詳附註）所定關係之釋明文書影本。如
委任律師提起上訴者，應一併繳納上訴審裁判費。
被上訴人不得上訴。
中　　華　　民　　國　　110 　年　　3 　　月　　11　　日

                                      書記官  黃雁勤
【附註】
民事訴訟法第466條之1：
⑴對於第二審判決上訴，上訴人應委任律師為訴訟代理人。但上
  訴人或其法定代理人具有律師資格者，不在此限。
⑵上訴人之配偶、三親等內之血親、二親等內之姻親，或上訴人
  為法人、中央或地方機關時，其所屬專任人員具有律師資格並
  經法院認為適當者，亦得為第三審訴訟代理人。
民事訴訟法第466條之2第1項：
上訴人無資力委任訴訟代理人者，得依訴訟救助之規定，聲請第
三審法院為之選任律師為其訴訟代理人。